【裁判字號】    94,重訴,928
【裁判日期】    950706
【裁判案由】    回復原狀
【裁判全文】
臺灣臺北地方法院民事判決             94年度重訴字第928號
原      告  丁○○
訴訟代理人  林廷隆律師
複代理人    吳千翼律師
被      告  乙○○
            丙○○
右  一  人
訴訟代理人  劉邦川律師
複代理人    涂承嗣律師
            梁淑華律師
被      告  甲○○
上列當事人間請求回復原狀事件，本院於民國95年6月22日辯論
終結，判決如下：
    主    文
被告乙○○應給付原告新臺幣陸佰伍拾萬元，及自民國九十四年
十二月十四日起至清償日止按年息百分之五計算之利息。
原告其餘之訴及假執行之聲請駁回。
訴訟費用由被告乙○○負擔十分之八，餘由原告負擔。
    事實及理由
甲、程序方面：
壹、按所謂主觀的訴之預備合併，即在共同訴訟，或由共同原告
    對於同一被告為預備之合併，或由同一原告對於共同被告為
    預備之合併。又此種主觀的訴之預備合併，法律上是否准許
    ，學者間雖有不同見解，惟本院認基於避免原告陷於自相矛
    盾之窘境、防止被告推諉責任、符合訴訟經濟之原則、防止
    法院裁判之歧異及訴訟之延滯等理由，應予准許。
貳、按訴狀送達後，原告不得將原訴變更或追加他訴。但請求之
    基礎事實同一、不甚礙被告之防禦及訴訟之終結者，不在此
    限；被告於訴之變更或追加無異議，而為本案之言詞辯論者
    ，視為同意變更或追加，民事訴訟法第255條第1項第2、7款
    、第2項分別定有明文。經查，本件原告就被告丙○○部分
    原係依民法第244條第1項規定請求撤銷被告乙○○對被告丙○○所為新台幣（下同）400萬元之無償贈與行為，並依同
    條第4項規定請求被告丙○○回復原狀，復於民國95年1月17
    日之準備書狀追加民法第185條第1項前段之規定，請求被告
    丙○○應與被告乙○○負連帶賠償責任，被告丙○○就前開
    訴之追加並無異議而為本案言詞辯論，視為同意原告所為之
    訴之追加。嗣原告於95年2月23日言詞辯論期日固撤回民法
    第185條第1項前段規定之請求，惟又於95年3月28日言詞辯
    論期日馬上追加民法第184條第2項及第185條第1項前段之規
    定，雖為被告丙○○所不同意，但此與前開原告撤回民法第
    185條第1項前段規定之基礎事實並無二致，且不甚礙被告丙○○之防禦及訴訟之終結，應予准許，合先敘明。
參、本件被告甲○○未於言詞辯論期日到場，核無民事訴訟法第
    386條各款所列情形，應依原告之聲請，由其一造辯論而為
    判決。
乙、實體方面：
壹、原告起訴主張：原告為被告乙○○之前妻，因被告乙○○曾
    於86年5月23日簽發到期日為89年5月23日、面額為1千萬元
    、票號為TH0000000號之本票1紙（下稱系爭本票）予原告，
    為取回系爭本票，乃向原告表示其就坐落台北縣新店市○○
    段員潭子坑小段第144地號土地（下稱系爭土地）、收件字
    號為臺北縣新店市地政事務所87年新登字第3409000號，並
    以被告甲○○為權利人之名義辦理設定1,500萬元之本金最
    高限額抵押權有1/2之權利，其欲將該權利即750萬元讓與原
    告，以換回系爭本票，並於93年11月1日與原告簽訂讓渡書
    ，原告與被告乙○○並分別以電話通知被告甲○○上揭債權
    讓與之事實。其後原告與被告乙○○、甲○○原本約定於94
    年4月21日上午10時會同被告甲○○委託之訴外人詹守仁代
    書前往地政機關辦理塗銷抵押權登記，同時受領系爭土地買
    主給付之款項。詎被告乙○○竟於94年4月20日向原告詐稱
    被告甲○○不會去辦理抵押權之塗銷登記，要原告不要北上
    取款，實際上被告乙○○與被告甲○○仍在94年4月21日辦
    理塗銷抵押權登記，被告甲○○並將應給付原告之750萬元
    交付被告乙○○，被告乙○○復將其中400萬元無償贈與被
    告丙○○，且將之匯入被告丙○○於第一銀行新店分行開立
    、帳號為00000000000號之帳戶（下稱系爭帳戶）內。然被
    告甲○○既已明知被告乙○○將前開750萬元之權利讓與原
    告，竟又將前開金額交付被告乙○○，則被告甲○○所為之
    給付對原告不生效力，原告仍得基於債權讓與之法律關係請
    求被告甲○○給付之。為此，爰先位依債權讓與之法律關係
    起訴請求被告甲○○給付750萬元。退步言之，縱被告甲○○並未收受債權讓與之通知，惟被告乙○○既已將前開750
    萬元債權讓與原告，竟又以詐術使原告陷於錯誤，致未於94
    年4月21日一同前往辦理抵押權塗銷登記，並領取750萬元，
    則被告乙○○依民法第184條第1項前段之規定，即應對原告
    負賠償責任，且被告乙○○受領該750萬元，亦無法律上之
    原因，應依民法第179條之規定返還原告。再者，依被告丙○○之主張，系爭帳戶係伊借予被告乙○○使用，則被告丙○○既將系爭帳戶借予被告乙○○作為買賣股票、詐欺原告
    所得後存款之用，類推洗錢防制法第2條規定，被告丙○○
    所為顯係違反保護他人之法律，依民法第18 4條第2項、第1
    85條第1項前段之規定，被告丙○○應對原告所受之損害與
    被告乙○○負連帶賠償責任。此外，被告乙○○將其所受領
    之750萬元，其中400萬元無償贈與被告丙○○，且將之匯入
    系爭帳戶內，爰依民法第244條第1項規定請求撤銷前揭贈與
    之物權行為及債權行為，並依民法第244條第4項及第242條
    之規定，請求被告丙○○給付被告乙○○400萬元，並由原
    告代為受領。為此，爰依前開規定備位提起本件訴訟等語，
    並聲明：（一）先位聲明：(1)被告甲○○應給付原告750萬
    元，及自起訴狀繕本送達之翌日起至清償日止按年息5%計算
    之利息。(2)原告願供擔保，請准宣告假執行。（二）備位聲
    明：(1)被告乙○○、丙○○應連帶給付原告750萬元及自起
    訴狀繕本送達翌日起至清償日止按年息5%計算之利息。(2)被
    告乙○○於94年4月21日對被告丙○○所為金額400萬元之無
    償贈與行為及物權移轉行為應予撤銷。(3)被告丙○○應給付
    被告乙○○400萬元，及自起訴狀繕本送達翌日起至清償日
    止按年息5%計算之利息，並由原告代為受領。
貳、被告乙○○辯稱：被告乙○○於87間與被告甲○○共同合資
    購買系爭土地，雙方並約定登記予訴外人高麗麗名下，惟為
    保障被告甲○○所投資之權益，故另行約定於系爭土地設定
    最高限額1,500萬元之抵押權予被告甲○○。嗣因有買主欲
    購買系爭土地，並要求塗銷上開抵押權登記，但被告甲○○
    堅持須以1,500萬元售出才願協同辦理塗銷。原告知悉上開
    情事後，竟向被告乙○○訛稱其有辦法說服被告甲○○同意
    辦理塗銷抵押權登記，並提出系爭已繕打完成之讓渡書要求
    被告乙○○簽署，以便有權與被告甲○○交涉。故系爭讓渡
    書係為使原告便於與被告甲○○交涉塗銷抵押權事宜方簽訂
    ，兩造實無債權讓與之合意，依民法第87條之規定，系爭讓
    渡書應屬無效，原告及被告乙○○亦未將此債權讓與之事實
    通知被告甲○○。又被告乙○○並未積欠原告任何票款債務
    ，原告所提出之系爭本票係被告乙○○喝醉後於無意識之狀
    態下所簽立，依民法第75條後段之規定，被告乙○○簽發系
    爭本票之意思表示無效。況系爭本票早已罹於3年之時效，
    被告無再轉讓前揭750萬元債權予原告之必要，原告主張顯
    與經驗法則及論理法則相違。至於被告乙○○雖曾表示於能
    力許可下，願給付原告母女2千萬元之生活費用，然此一願
    望之表達僅生自然債務之法律關係，原告對被告乙○○並無
    請求權存在。是以，原告自始未取得系爭750萬元債權，被
    告乙○○仍為債權人，自無詐害原告債權及不當得利之問題
    ，且被告乙○○自被告甲○○收取之價金為650萬元，並非
    原告主張之750萬元，原告主張被告乙○○受有750萬元之利
    益，亦與事實不符。再者，被告丙○○僅是單純將系爭帳戶
    借予被告乙○○使用，並不知被告乙○○將400萬元存入系
    爭帳戶，且該400萬元亦經被告乙○○提領殆盡，是被告乙○○與被告丙○○間就前開400萬元並非無償贈與關係，原
    告請求撤銷並回復原狀，洵非可取。況原告既主張債權讓與
    合法有效，則負有清償債務之人為被告甲○○，原告請求撤
    銷非債務人之被告乙○○與被告丙○○間之無償贈與行為，
    於法即有未合等語，並聲明：原告之訴駁回。如受不利判決
    ，願供擔保請准免為假執行。
    被告丙○○除與被告乙○○為相同之抗辯外，另以：系爭帳
    戶自開戶後即借予被告乙○○使用，故對於系爭帳戶之存、
    提款及資金運用情形，被告丙○○並不知情，亦無原告主張
    之無償贈與及共同侵權行為等語置辯，並聲明：原告之訴駁
    回。如受不利判決，願供擔保請准免為假執行。
參、兩造不爭執之事實：
一、被告乙○○就系爭土地、收件字號為臺北縣新店市地政事務
    所87年新登字第3409000號，並以被告甲○○為權利人之名
    義辦理設定1,500萬元之本金最高限額抵押權有1/2之權利。
二、被告乙○○於93年11月1日與原告簽訂讓渡書，同意將其對
    被告甲○○之750萬元債權讓與原告。
肆、得心證之理由：
    本件兩造主要爭執之處，應在於：
    （一）先位之訴部分：原告或被告乙○○於94年4月21日前
          是否已將讓與之事實通知被告甲○○，原告與被告高
          哲邦所為之債權讓與對被告甲○○是否已經生效？
    （二）備位之訴部分：
          (1)被告乙○○於93年11月1日與原告簽訂讓渡書，同
            意將其對被告甲○○之750萬元債權讓與原告，是
            否係基於通謀虛偽意思表示？被告甲○○是否在無
            意識之情況下簽發系爭本票？
          (2)被告乙○○是否有施用詐術使原告陷於錯誤，致未
            於94年4月21日一同前往辦理抵押權塗銷登記，並
            領取被告甲○○交付之價金？被告甲○○交付被告
            乙○○之土地價金為若干？被告乙○○受領前開價
            金有無法律上之原因？
          (3)被告乙○○將400萬元匯入被告丙○○之帳戶，是
            否係無償贈與被告丙○○？原告請求撤銷無依據？
    茲分述如下：
一、先位之訴部分：
    按債權之讓與，非經讓與人或受讓人通知債務人，對於債務
    人不生效力，民法第297條第1項前段定有明文。經查，系爭
    750萬元債權雖已由被告乙○○讓與原告，惟必須通知債務
    人即被告甲○○，方對被告甲○○發生效力。本件原告固主
    張伊與被告乙○○均已將債權讓與之事實以電話通知被告甲○○等情，然為被告乙○○所否認，原告雖提出本院民事執
    行處通知及聲請變更期日書狀為證，然查，上開本院民事執
    行處通知，僅是通知被告丙○○就其與債務人吳正偉間假扣
    押強制執行事件之期日而已，至聲請變更期日書狀亦僅為被
    告甲○○聲請變更94年度重訴字第389號事件之言詞辯論期
    日，尚無從證明被告甲○○是否知悉前開債權讓與之事實，
    而原告復未舉他證以實其說，則原告就此部分之主張即難信
    屬實。又被告甲○○既不知悉被告乙○○已將系爭750萬元
    債權讓與原告，則其於94年4月21日將系爭土地出售之價金
    交付被告乙○○，即無不合。從而，原告先位請求被告甲○○給付750萬元，及自起訴狀繕本送達之翌日起至清償日止
    按年息5%計算之利息，即無理由，應予駁回。又原告之訴既
    經駁回，其所為假執行之聲請亦失所附麗，一併駁回之。
二、備位之訴部分：
（一）按當事人主張有利於己之事實者，就其事實有舉證之責任
      ，民事訴訟法第277條前段定有明文。查依原告提出之系
      爭讓渡書記載：「本人乙○○以甲○○之名義在民國87
      年11月30日以新店市地政事務所新登字第3409000號辦理
      設定之十筆土地權利價值，本金最高限額新台幣1500萬元
      整。設定當時、本人與甲○○雙方言明在甲○○取得15
      00萬元之後雙方各有750萬元之權利，現因本人與丁○○
      有債務關係故本人將上述應得權利金額750萬讓與丁○○
      ，……」等語，已明確記載被告乙○○將其對被告甲○○
      之750萬元債權讓與原告。被告乙○○雖抗辯系爭讓渡書
      係通謀虛偽意思表示而無效云云，惟並未舉證以實其說，
      揆諸前開說明，被告乙○○就此部分之抗辯自非足採。又
      被告乙○○既同意將系爭750萬元債權讓與原告，則無論
      其動機為何，均不影響系爭750萬元債權已讓與原告之事
      實，是被告乙○○是否於無意識之狀態下簽發系爭本票及
      系爭本票是否已經罹於時效，均與本院所為判斷無涉，附
      此敘明。
（二）次按無法律上之原因而受利益，致他人受損害者，應返還
      其利益。雖有法律上之原因，而其後已不存在者，亦同，
      民法第179條定有明文。本件原告主張被告乙○○自被告
      甲○○受領之價金750萬元係無法律上原因一節，為被告
      乙○○所否認，並辯稱：其自被告甲○○受領之土地價金
      為650萬元，並非750萬元，且無不當得利可言等語，查原
      告就其主張被告乙○○自被告甲○○受領之價金為750萬
      元一節並未舉證，應堪信被告乙○○抗辯其所受領之價金
      為650萬元等語為真實。又被告乙○○既已將系爭750萬元
      債權讓與原告，則其已無受領該債權之法律上原因，並致
      原告受有損害，是被告乙○○自被告甲○○受領650萬元
      之土地價金，應依民法第179條之規定返還原告。
（三）再按所謂洗錢，係指掩飾或隱匿因自己重大犯罪所得財物
      或財產上利益，或掩飾、收受、搬運、寄藏、故買或牙保
      他人因重大犯罪所得財物或財產上利益之行為，洗錢防制
      法第2條定有明文。本件原告主張被告丙○○將系爭帳戶
      借予被告乙○○作為買賣股票、詐欺原告所得後存款之用
      ，類推洗錢防制法第2條規定，被告丙○○所為顯係違反
      保護他人之法律云云，為被告丙○○所否認，而原告既未
      能舉證證明被告丙○○有故意掩飾、收受、搬運、寄藏、
      故買或牙保因被告乙○○詐騙原告所得財物之行為，是原
      告依民法第184條第2項、第185條第1項前段之規定，請求
      被告丙○○應對原告所受之損害與被告乙○○負連帶賠償
      責任，即屬無據，不應准許。
（四）末按匯款之原因甚多，非僅囿於無償贈與一端而已，故除
      別有證據外，僅為匯款之行為，自不足以證明其原因事實
      ；又無償贈與係契約行為，原告主張贈與關係存在，應就
      贈與契約確已成立之事實，負舉證責任，若其先不能舉證
      ，則被告就其抗辯事實即令不能舉證，或其所舉證據尚有
      疵累，仍應駁回原告之請求。本件原告另主張被告乙○○
      將400萬元無償贈與被告丙○○，且將之匯入系爭帳戶內
      等節，亦為被告乙○○、丙○○所否認，而被告乙○○雖
      將400萬元匯入系爭帳戶內，但如前開說明，被告乙○○
      匯款之原因甚多，非僅囿於無償贈與一端而已，而原告就
      此贈與契約確已成立之事實復未能舉證證明，縱被告乙○○就借用系爭帳戶之事實未能舉證，原告前開主張仍非可
      採。因而，原告依民法第244條第1項規定請求撤銷前揭贈
      與之物權行為及債權行為，並依民法第244條第4項、第24
      2條規定請求被告丙○○給付被告乙○○400萬元，並由原
      告代為受領，洵非有據。
（五）綜上所述，本件被告乙○○既已將其對被告甲○○之債權
      讓與原告，則其自被告甲○○受領650萬元即無法律上之
      原因。從而，原告依民法第179條之規定請求被告乙○○
      給付650 萬元，及自原告於94年12月13日提出追加不當得
      利返還請求權之訴之追加狀繕本送達之翌日即94年12月14
      日起至清償日止按年息5%計算之利息，為有理由，應予准
      許。逾此範圍之請求，為無理由，應予駁回。又本院已依
      民法第179條之規定判准原告對被告乙○○之請求，則原
      告另依民法第184條第1項前段之規定請求被告乙○○負賠
      償責任，本院即毋庸審酌，併此敘明。另本件原告就備位
      之訴部分並未聲請假執行，故被告乙○○就其敗訴部分陳
      明願供擔保聲請宣告免為假執行，即無必要，亦附此敘明
      。
伍、兩造其餘之攻擊或防禦方法及未經援用之證據，經本院斟酌
    後，認為均不足以影響本判決之結果，自無逐一詳予論駁之
    必要，併此敘明。
陸、訴訟費用負擔之依據：民事訴訟法第79條。
中    華    民    國    95    年    7    月     6     日
                        民事第五庭法  官 林秀圓
正本係照原本作成。
如對本判決上訴，須於判決送達後廿日內向本院提出上訴狀。
中    華    民    國    95    年    7    月     6     日
                                  書記官 林蓮女


司法院資訊處製作；財團法人民間司法改革基金會備份。
